ACORDAO-COMPLETO-2546269

ACÓRDÃO 2159/2022 ATA 38/2022 - PLENÁRIO

VISTOS, relatados e discutidos estes autos, que tratam do monitoramento do subitem 1.7.1 do Acórdão 2759/2021-TCU-Plenário, prolatado no âmbito de representação formulada pela empresa Lveny Construtora e Distribuidora de Materiais de Construção Eireli a respeito de possíveis irregularidades ocorridas em processos licitatórios realizados pelo Município de Gandu/BA, 
ACORDAM os Ministros do Tribunal de Contas da União, reunidos em sessão do Plenário, diante das razões expostas pelo Relator, em:
9.1. Com fundamento no art. 17, §3º, da Resolução-TCU 315/2020, dispensar o monitoramento do subitem 1.7.1 do Acórdão 2759/2021-TCU-Plenário;
9.2. dar ciência ao município de Gandu de que a revisão do valor dos contratos, nos termos prescritos pelo art. 65, inciso II, alínea "d", da Lei 8.666/1993, deve ser formalizada em processo administrativo próprio, de modo que reste devidamente comprovada a necessidade de restabelecimento do equilíbrio econômico-financeiro das avenças (art. 37, inciso XXI, da Constituição Federal) ;
9.3. encaminhar ao Fundo Nacional de Desenvolvimento da Educação - FNDE cópia do Acórdão 2759/2021-TCU-Plenário, da peça 104 do TC Processo 000.012/2021-1 e do presente acórdão;
9.4. apensar o presente processo ao TC Processo 000.012/2021-1.

Monitoramento de determinação contida em acórdão que cuidou de representação a respeito de irregularidades relacionadas a tomadas de preços para construção de escolas na municipalidade, com recursos oriundos do FNDE.

Município de Gandu/BA.

3. Responsável: Leonardo Barbosa Cardoso (XXX.544.175-XX).

13.1. Ministros presentes: Walton Alencar Rodrigues (na Presidência), Benjamin Zymler, Bruno Dantas (Relator), Jorge Oliveira e Antonio Anastasia.
13.2. Ministros-Substitutos convocados: Augusto Sherman Cavalcanti, Marcos Bemquerer Costa e Weder de Oliveira.

BRUNO DANTAS

Por registrar as principais ocorrências havidas no andamento do processo até o momento, resumindo os fundamentos das peças acostadas aos autos, adoto como relatório, com os ajustes necessários, a instrução da secretaria responsável pela análise da demanda (peça 16) , que contou com a anuência do corpo diretivo da unidade (peça 17) :
"INTRODUÇÃO
Deliberação
1. Cuidam os autos de monitoramento do item 1.7.1, do Acórdão 2759/2021-TCU-Plenário (Relatoria do Min. Bruno Dantas) , prolatado no âmbito de representação formulada pela empresa Lveny Construtora e Distribuidora de Materiais de Construção Eireli (TC Processo 000.012/2021-1) , a respeito de possíveis irregularidades ocorridas em processos licitatórios realizados pelo Município de Gandu/BA.
Visão geral do objeto
2. O presente expediente de monitoramento derivou do TC Processo 000.012/2021-1, que tratou de representação constituída para apurar possíveis irregularidades ocorridas na Prefeitura Municipal de Gandu/BA, relacionadas à Tomada de Preços 3/2020, cujo objeto é a contratação de empresa especializada em serviços de engenharia para a construção de escola com seis salas e quadra, no bairro Liberino Vitor Pereira, e à Tomada de Preços 4/2020, referente à contratação de empresa especializada em serviços de engenharia para a construção de escola com seis salas e quadra, no bairro Manoel Dantas Cardoso, ambas orçadas em R$ 1.941.868,16, para serem realizadas com recursos do Fundo Nacional de Desenvolvimento da Educação (FNDE) .
3. Foram relatadas pela representante a ocorrência de irregularidades nos processos licitatórios das Tomadas de Preços 3/2020 e 4/2020, de responsabilidade da Prefeitura Municipal de Gandu/BA, oriundas de verbas do FNDE, as quais possuem objetos similares, no caso, a construção de escola com seis salas de aula e uma quadra, sendo uma das escolas no bairro Liberino Vitor Pereira (Tomada de Preços 3/2020) e a outra no bairro Manoel Dantas (Tomada de Preços 4/2020) .
4. Afirmou, em suma, que sua desclassificação teria sido indevida, pois não lhe foi dada a oportunidade de corrigir as falhas indicadas pela comissão de licitação, motivo pelo qual formulou representação a este Tribunal.
EXAME TÉCNICO
Análise do Atendimento Das Deliberações
5. Para a realização do presente trabalho, seguiram-se as orientações dos Padrões de Monitoramento instituídas por meio da Portaria-Segecex 27, de 19/10/2009.
6. Na representação, alegou-se a ocorrência de irregularidades nos processos licitatórios das Tomadas de Preços 3/2020 e 4/2020, de responsabilidade da Prefeitura Municipal de Gandu/BA, oriundas de verbas do FNDE, relacionadas à desclassificação indevida da empresa representante, dado que não lhe fora concedida pela comissão de licitação a oportunidade de corrigir as falhas ensejadoras de sua desclassificação.
7. Após análise, esta Unidade concluiu que a representação seria improcedente com relação à desclassificação das propostas da representante, ao se verificar que, nas duas sessões de julgamento ocorridas para cada um dos certames, tais propostas continham erros relacionados à composição do BDI, tendo-se também deparado com desconformidades cujas correções demandariam, além de possível alteração do preço final das ofertas, a inclusão de informação que delas deveria constar, nos termos vedados no § 3º do art. 43 da Lei 8.666/1993 (peça 53, do TC Processo 000.012/2021-1) .
8. Contudo, o Ministério Público junto ao Tribunal de Contas da União (MPTCU) , considerando o tempo decorrido desde a realização das licitações e possibilidade de os valores originalmente previstos para a construção de cada escola não serem mais suficientes para a conclusão dos objetos, em decorrência do aumento dos custos, propôs a inclusão de determinação ao município de Gandu/BA.
9. A proposta foi acatada pelo Plenário do TCU, dando origem ao Acórdão 2759/2021-TCU-Plenário, trouxe deliberação destinada ao município de Gandu/BA, conforme transcrito a seguir:
'1.7.1. determinar ao município de Gandu, com fundamento no art. 250, inciso II, do Regimento Interno/TCU que, caso já tenha assinado termo aditivo para prorrogar a vigência do Contrato 450/2020 com a empresa Acisa Construções e Empreendimentos Eireli (Tomada de Preços 3/2020) e/ou caso opte por assinar contrato com a empresa DSB Construções Eireli (Tomada de Preços 4/2020) , a eventual revisão do valor dos contratos, nos termos prescritos pelo art. 65, inciso II, alínea 'd', da Lei 8.666/1993, seja formalizada em processo administrativo próprio, de modo que reste devidamente comprovada a necessidade de restabelecimento do equilíbrio econômico-financeiro das avenças (art. 37, inciso XXI, da Constituição Federal) , considerado o valor que constou, originalmente, do Contrato 450/2020 e aquele pelo qual a empresa DSB foi declarada vencedora da Tomada de Preços 4/2020.'
10. No primeiro ciclo de monitoramento (peça 10) verificou-se, após consulta ao SIMEC/MEC, que a escola a ser construída no Bairro Liberino constava como contratada, sem execução contratual, lançada com valor originário de R$ 1.938.938,45. Já a escola no Bairro Manoel Dantas Cardoso constava como 'em planejamento pelo proponente'.
11. Por outro lado, apurou-se que, no portal da Prefeitura Municipal de Gandu/BA, na aba 'licitação' (também acessada pela aba 'transparência') , as tomadas de preços 3 e 4/2020 constavam tão somente como homologadas.
12. Diante dos riscos causados pelo decurso do tempo entre as licitações, ocorridas em 2020, e o monitoramento realizado, relacionados à insuficiência dos valores licitados para conclusão das obras devido ao aumento dos custos e ao prazo de validade das propostas, foi realizada diligência ao município de Gandu/BA para que este apresentasse documentos e informações necessários para comprovar o cumprimento da determinação.
13. Foi encaminhado o Ofício 19883/2022-TCU/Seproc (peça 12) , de 9/5/2022, tendo o município tomado ciência no dia 19/5/2022 (peça 13) . Todavia, não apresentou resposta à diligência realizada.
14. Inicialmente, cabe a proposta de aplicação de multa pelo não atendimento, no prazo fixado e sem causa justificada, de diligência encaminhada por este Tribunal, nos termos do art. 58, inciso IV, da Lei 8.443/1992. Salienta-se ainda que a aludida penalidade prescinde de realização de prévia audiência, consoante previsão do art. 268, § 3º, do Regimento Interno do TCU, visto que constou a informação da possibilidade de aplicação de multa no expediente encaminhado (peça 12) , do qual o município teve ciência (peça 13) . 
15. Quanto à determinação monitorada, ressalta-se que as consultas ao Simec e ao portal eletrônico da Prefeitura Municipal de Gandu/BA foram reiteradas, contudo, não ocorreram alterações nas informações obtidas na instrução anterior (peça 10) .
16. Cabe ainda salientar, com base nessas consultas, a ausência de indícios da ocorrência de aditivos contratuais ou a realização de novas contratações. Ao que tudo indica, as obras sequer foram iniciadas.
17. No Simec, foi possível identificar um depósito no valor de R$ 303.258,57, efetuado pelo FNDE no dia 1º/6/2021, mediante a ordem bancária 2021OB807393, na conta corrente Agência 0846/CC 288349, vinculada à construção da Escola Municipal Liberino Vitor Pereira (Convênio 202003361/2020) . Entretanto, não há movimentações financeiras indicando possíveis pagamentos, consoante demonstra o extrato da conta constante da peça 15.
18. Com base nisso, pode-se concluir que não houve, até o momento, dano ao erário, visto não haver indícios de utilização da parcela dos recursos repassados pelo FNDE.
19. Ademais, a determinação ora monitorada possui características de deliberação do tipo ciência, nos termos dispostos pela Resolução TCU 315/2020, em seu art. 9º, consoante reproduzido abaixo:
'Art.9º As ciências se destinam a reorientar a atuação administrativa do jurisdicionado e evitar:
I - a repetição de irregularidade; ou
II - a materialização de irregularidade cuja consumação seja menos provável em razão do estágio inicial dos atos que a antecedem e desde que, para preveni-la, for suficiente avisar o destinatário.'
20. Pelo exposto, pode-se enquadrar os fatos narrados na representação no inciso II, do citado artigo, tendo em vista que a celebração de novo contrato ou termos aditivos com eventual revisão dos valores anteriormente acordados, conforme regras previstas na 8.112/93, são atos que estão na seara da possibilidade, portanto, caberia a ciência do município de Gandu/BA para que este observasse as normas aplicáveis a licitações e contratos, caso realizasse tais atos.
21. Considerando não haver indícios da celebração de termos aditivos ou novos contratos, ou mesmo a consumação de outras irregularidades, entende-se pertinente considerar não mais aplicável a determinação contida no item 1.7.1, do Acórdão 2759/2021-TCU-Plenário, propondo-se, ainda, comunicar ao FNDE para que tome as medidas que entender cabíveis.
22. Isto posto, conforme orienta os Padrões de Monitoramento, será proposta que a determinação constante no item 1.7.1, seja considerada não aplicável.
CONCLUSÃO
23. Cuidam os autos de monitoramento do item 1.7.1, do Acórdão 2759/2021-TCU-Plenário (Relatoria do Min. Bruno Dantas) , prolatado no âmbito de representação formulada pela empresa Lveny Construtora e Distribuidora de Materiais de Construção Eireli (TC Processo 000.012/2021-1) , a respeito de possíveis irregularidades ocorridas processos licitatórios realizados pela Prefeitura Municipal de Gandu/BA.
24. Será proposta aplicação de multa pelo não atendimento, pelo município de Gandu/BA, no prazo fixado e sem causa justificada, de diligência encaminhada por este Tribunal, nos termos do art. 58, inciso IV, da Lei 8.443/1992. (item 14) 
25. Após consultas realizadas ao Simec e ao Portal eletrônico da Prefeitura Municipal de Gandu/BA, bem como considerando as disposições previstas na Resolução TCU 315/2020, entende-se como não aplicável a determinação contida no item 1.7.1. (itens 15-21) 
26. Sendo assim, será proposta que a determinação constante no item 1.7.1, do Acórdão 2759/2021-TCU-Plenário (Relatoria do Min. Bruno Dantas) , seja considerada não aplicável. 
PROPOSTA DE ENCAMINHAMENTO
27. Ante o exposto, submetem-se os autos à consideração superior, com as seguintes propostas:
a) considerar não aplicável a determinação contida no item 1.7.1, do Acórdão 2759/2021-TCU-Plenário, de Relatoria do Min. Bruno Dantas;
b) aplicar ao Sr. Leonardo Barbosa Cardoso, prefeito do Município de Gandu/BA, a multa prevista no art. 58, inciso IV, da Lei 8.443/1992, fixando-lhe o prazo de 15 (quinze) dias, a contar da notificação, para que comprove, perante o Tribunal (art. 214, inciso III, alínea 'a', do Regimento Interno/TCU) , o recolhimento da dívida ao Tesouro Nacional, atualizada monetariamente desde a data do Acórdão que vier a ser proferido até a data do efetivo recolhimento, se for paga após o vencimento, na forma da legislação em vigor;
c) autorizar, desde logo, nos termos do art. 28, inciso II, da Lei 8.443/1992, a cobrança judicial da dívida, caso não atendida a notificação;
d) encaminhar o acórdão que vier a ser proferido, acompanhado do voto e do relatório que o fundamentarem, ao Fundo Nacional de Desenvolvimento da Educação, para adoção das medidas que entender cabíveis, à empresa representante e ao Município de Gandu/BA;
e) apensar o presente processo ao TC Processo 000.012/2021-1, conforme art. 36 c/c art. 37 da Resolução-TCU 259/2014."
É o relatório.

não há.

Não atuou.

MONITORAMENTO. CONVERSÃO DE DETERMINAÇÃO EM CIÊNCIA. CONHECIMENTO AO FNDE. APENSAMENTO.

MONITORAMENTO (MON)

Secretaria de Controle Externo da Educação, da Cultura e do Desporto (SecexEducação).

Cuidam os autos de monitoramento do subitem 1.7.1 do Acórdão 2759/2021-TCU-Plenário, prolatado no âmbito de representação formulada pela empresa Lveny Construtora e Distribuidora de Materiais de Construção Eireli (TC Processo 000.012/2021-1) a respeito de possíveis irregularidades ocorridas em processos licitatórios realizados pelo Município de Gandu/BA:
"1.7.1. determinar ao município de Gandu, com fundamento no art. 250, inciso II, do Regimento Interno/TCU que, caso já tenha assinado termo aditivo para prorrogar a vigência do Contrato 450/2020 com a empresa Acisa Construções e Empreendimentos Eireli (Tomada de Preços 3/2020) e/ou caso opte por assinar contrato com a empresa DSB Construções Eireli (Tomada de Preços 4/2020) , a eventual revisão do valor dos contratos, nos termos prescritos pelo art. 65, inciso II, alínea 'd', da Lei 8.666/1993, seja formalizada em processo administrativo próprio, de modo que reste devidamente comprovada a necessidade de restabelecimento do equilíbrio econômico-financeiro das avenças (art. 37, inciso XXI, da Constituição Federal) , considerado o valor que constou, originalmente, do Contrato 450/2020 e aquele pelo qual a empresa DSB foi declarada vencedora da Tomada de Preços 4/2020."
No primeiro ciclo de monitoramento, foi verificado que as tomadas de preços 3 e 4/2020 constavam tão somente como homologadas.
Em relação às obras, constatou-se, a partir de consulta ao Sistema Integrado de Planejamento, Orçamento e Finanças do Ministério da Educação (SIMEC/MEC) , que a escola a ser construída no Bairro Liberino constava como contratada, com valor originário de R$ 1.938.938,45 e sem execução; já o estabelecimento de ensino do Bairro Manoel Dantas Cardoso, como "em planejamento pelo proponente".
Em nova busca no mencionado sistema, em relação à determinação monitorada, foi atestado que não houve continuidade das contratações. 
Além disso, foi identificado depósito no valor de R$ 303.258,57 na conta corrente vinculada à construção da Escola Municipal Liberino Vitor Pereira, mas nenhuma movimentação financeira. 
A unidade instrutora, ao inferir que não houve, até o momento, dano ao erário e que, por essa razão, a determinação monitorada, nos termos da Resolução TCU 315/2020, possui características de ciência, propõe considerá-la não aplicável. 
A secretaria especializada também destaca que não houve atendimento à diligência endereçada ao Município de Gandu/BA para que apresentasse documentos e informações necessários a comprovar o cumprimento da determinação. Assim, propõe aplicação da multa prevista no art. 58, inciso IV, da Lei 8.443/1992 a Leonardo Barbosa Cardoso, prefeito do referido município.
***
Consoante dispõe a Resolução TCU 315/202, considera-se ciência "deliberação de natureza declaratória que cientifica o destinatário sobre a ocorrência de irregularidade, quando as circunstâncias não exigirem providências concretas e imediatas, sendo suficiente, para fins do controle, induzir a prevenção de situações futuras análoga". 
No caso, parece ser mais apropriado enquadrar a situação encontrada como ensejadora de expedição de ciência ao município, dispensando o monitoramento da determinação objeto do subitem 1.7.1 do Acórdão 2759/2021-TCU-Plenário.
Destaco que, nos termos da mencionada resolução, não deve ser fixado prazo para cumprimento das deliberações com características de "ciência", bem como estas não serão monitoradas.  
Desse modo, no caso presente, não cabe exigir que a municipalidade demonstre o cumprimento do subitem 1.7.1 do Acórdão 2759/2021-TCU-Plenário, e, em vista disso, a diligência promovida se vê esvaziada seu objeto.
Como consequência, considero desarrazoado multar o prefeito por não atender o comando inserto no citado subitem.
Por fim, tendo em vista que as tomadas de preços em questão envolvem recursos do FNDE, é pertinente que se envie cópia do Acórdão 2759/2021-TCU-Plenário e da presente decisão ao mencionado fundo.
	Ante o exposto, voto por que o Tribunal adote o Acórdão que ora submeto à deliberação deste Colegiado.
TCU, Sala das Sessões, em 5 de outubro de 2022.
Ministro BRUNO DANTAS 
Relator